【裁判字號】    98,訴,1022
【裁判日期】    980929
【裁判案由】    侵權行為損害賠償
【裁判全文】
臺灣臺南地方法院民事判決              98年度訴字第1022號
原      告  乙○○
            丙○○
被      告  甲○○
上列當事人間請求損害賠償等事件，經本院於民國98年9月15日
言詞辯論終結，判決如下：
    主      文
被告應各給付原告乙○○、丙○○新臺幣拾伍萬元，及均自民
國九十八年九月六日起至清償日止，按週年利率百分之五計算之
利息。
訴訟費用新臺幣柒仟陸佰元由被告負擔。
    事實及理由
一、原告起訴主張：
（一）被告甲○○為創佳建設有限公司（下稱創佳公司）實際出
      資人，其餘股東李鄭月、李如蘭、李純萍均為被告之人頭
      。被告為出售創佳公司全部股權，由原告乙○○及丙○○
      代尋買主，當初即言明被告不負擔仲介人的費用，仲介費
      由買方負擔。經原告多方努力，於民國97年1月間訴外人
      杜敏雄同意以新台幣（下同）2,980萬元購買被告甲○○
      所擁有創佳建設有限公司全部股權。97年2月4日，被告與
      訴外人杜敏雄在洪恩法律事務所洪梅芬律師處簽訂股份轉
      讓契約書（下稱系爭股份轉讓契約書），原告亦均在場。
      訴外人杜敏雄並於簽約同時簽發票面金額100萬元支票一
      紙交付被告，其中之30萬元為系爭契約書之部分價金，另
      70 萬元則為訴外人杜敏雄委託被告支付原告之仲介費用
      （每位原告各35萬元），原告亦同意由被告先行代收70萬
      元之金額。此由被告與訴外人杜敏雄所訂契約書第六條：
      「支票金額中之三十萬元為買賣價金之一，七十萬元則由
      甲方（即甲○○）支付本件買賣之仲介費。」即明。嗣被
      告於97年2月17日取得票款後，竟意圖為自己不法之所有
      ，利用持有該筆票款之機會，違背渠與訴外人杜敏雄之委
      託，將訴外人杜敏雄委託付給原告之仲介費70萬元侵占入
      己，拒絕支付原告，經原告多次催告，被告均相應不理。
      嗣原告向台南縣仁德鄉調解委員會申請調解，被告仍拒絕
      出席。
（二）依系爭股份轉讓契約書第「六」條之內容，被告原有支付
      原告70萬元仲介費之義務，被告竟拒絕交付侵占入己，原
      告爰依民法第269條第一項後段、179條及第184條第一項
      前段請求被告給付原告等新台幣70萬元，屬請求權競合之
      情形下，請鈞長擇一為判決基礎，茲分述如下：
      (1)民法第269條第一項後段：依訴外人杜敏雄及被告簽立
        契約書之真意，杜敏雄應有委請被告於該100萬元支票
        兌現後，代為支付原告70萬元之真意，應屬第三人利益
        契約，依民法第269條第一項後段，原告得直接向被告
        請求給付。
      (2)民法第179條：依上述契約書所載，100萬元其中30萬元
        為買賣價金，70萬元非屬買賣價金而係給原告之仲介費
        ，被告不願給付原告，自有無法律上原因而取得上述
        70萬元之利益，致原告受有70萬元損害之情形。
      (3)民法第184條第一項前段：被告明知上述70萬元為杜敏
        雄欲支付原告之仲介費，竟不願交出所持有之金錢，已
        有侵占之行為，應亦屬侵權行為之一，故應負損害賠償
        之責。
（三）並聲明: 被告應各給付原告乙○○、丙○○350,000元，
      及自本起訴狀繕本送達翌日起至清償日止，按年息百分之
      5 計算之利息。
二、被告則以:
（一）被告於97年2月4日有與訴外人杜敏雄簽訂系爭股份轉讓契
      約書，系爭契約書第六條所載之100萬元支票是被告收受
      的，被告也有去提示，100萬元是被告領走的。但本件買
      賣後來沒有完成，當時定金被告是要求杜敏雄要付30萬元
      ，但杜敏雄他說要付100萬元，杜敏雄只付100 萬元，後
      來就沒有再付其他價金，杜敏雄說他如果違約的話，100
      萬元定金要給被告沒收。本件必須買賣有履行完成，被告
      才須要付仲介費給原告，杜敏雄既未履約完畢，被告自不
      用給付70萬元予原告。
（二）並聲明:駁回原告之訴。
三、本院依民事訴訟法第271條之1規定準用第270條之1規定，整
    理並協議兩造簡化爭點結果，兩造不爭執事項及爭執要點是
    否如下：
（一）兩造不爭執事項：
      (1)被告為出售創佳公司全部股權，委由原告乙○○代尋買
        主。
      (2)訴外人杜敏雄於97年2月4日與被告甲○○、訴外人李鄭
        月、李如蘭、李純萍簽訂股份轉讓契約書。被告於98年
        9 月15日當庭提出之股份轉讓契約書影本為真正。
      (3)依上開股份轉讓契約書，訴外人杜敏雄以新臺幣2,980
        萬元向被告、訴外人李鄭月、李如蘭、李純萍購買渠等
        在創佳建設有限公司之全部股權。該股份轉讓契約書第
        六條約定：「乙方（即訴外人杜敏雄）於本契約成立時
        交付發票人世鋒科技有限公司，面額一百萬元，付款銀
        行合作金庫商業銀行海山分行，發票日97年2 月15日，
        票號BS0000000 之支票乙紙交付甲方（即被告、訴外人
        李鄭月、李如蘭、李純萍），支票金額中之三十萬元為
        買賣價金之一，七十萬元則由甲方支付本件買賣之仲介
        費。（下略）…」
      (4)上開第(3)項面額100 萬元之支票，已於97年2 月間由被
        告提示並獲付款。
（二）兩造爭執要點：
      原告依民法第269條第1項後段、第179條或第184條第1項
      前段請求被告給付70萬元（即每位原告各35萬元），是否
      有理由？
四、本院得心證之理由:
（一）原告主張被告甲○○為出售創佳公司股權，由原告乙○○
      及丙○○擔任仲介人，言明被告不負擔仲介人費用，仲介
      費悉由買方負擔，嗣經原告仲介買主即訴外人杜敏雄，訴
      外人杜敏雄已於97年2月4日與被告甲○○、訴外人李鄭月
      、李如蘭、李純萍簽訂股份轉讓契約書，訴外人杜敏雄新
      以2,980萬元購買創佳公司全部股權，訴外人杜敏雄並於
      簽約同時簽發票面金額100萬元支票一紙交付被告，其中
      之30萬元為系爭契約書之部分價金，另70萬元則為訴外人
      杜敏雄委託被告支付原告之仲介費用等情，為被告所不爭
      執，並有被告所提出之股份轉讓契約書影本附卷可稽，自
      堪信為真實。原告又主張被告已提示取得上開100萬元票
      款，卻未依約給付原告仲介費70萬元等語，被告對其已兌
      領取得100萬元並無爭執，惟辯稱: 杜敏雄只付100萬元，
      後來就沒有再付其他價金，本件必須買賣有履行完成，被
      告才須要付仲介費給原告，杜敏雄既未履約完畢，被告即
      可將100萬元沒收，自不用給付70萬元予原告云云，是兩
      造爭執要點在於訴外人杜敏雄未履約完畢，原告請求被告
      給付70萬元是否有理由？
（二）按以契約訂定向第三人為給付者，要約人得請求債務人向
      第三人為給付，其第三人對於債務人，亦有直接請求給付
      之權。民法第269條第1項定有明文。經查: 本件被告與訴
      外人杜敏雄簽訂之系爭股份轉讓契約書第六條約定：「乙
      方於本契約成立時交付發票人世鋒科技有限公司，面額一
      百萬元，付款銀行合作金庫商業銀行海山分行，發票日97
      年2月15日，票號BS0000000之支票乙紙交付甲方，支票金
      額中之三十萬元為買賣價金之一，七十萬元則由甲方支付
      本件買賣之仲介費。如本契約不能履行，乙方不得向甲方
      請求返還上開一百萬元」等語，此有被告所提出上開契約
      書影本在卷可稽，且對上開契約書之真正亦無爭執，則原
      告主張渠等雖非契約之簽約當事人，惟該契約第六條為利
      益原告之契約，依民法第269條第1項之規定，原告對被告
      有直接請求給付之權，自堪採信。
（三）至於被告雖另辯稱杜敏雄既未履約完畢，被告即可將100
      萬元沒收，不用給付70萬元予原告云云，惟查訴外人杜敏
      雄給付予被告100萬元，僅其中30萬元為買賣之定金，其
      餘70萬元則為杜敏雄欲給付予本件原告之仲介費，此由上
      開契約第六條記載「支票金額中之30萬元為買賣價金之一
      ，70萬元則由甲方支付本件買賣之仲介費」即明，被告亦
      承認「訂約時，被告是要求定金30萬元」等語，足徵被告
      與杜敏雄訂約時，亦明知上開100萬元僅其中30萬元為買
      賣定金，故縱被告辯稱杜敏雄嗣後未履行買賣契約完畢，
      其可沒收買賣之定金等語為可採，該定金之金額亦僅為30
      萬元，而不包括仲介費70萬元甚明。是被告辯稱杜敏雄未
      履約完畢，被告即可將100萬元沒收，不用給付70萬元予
      原告云云，依上開說明，不足採信。原告主張依契約及民
      法第269條第1項後段規定，被告應給付乙○○、丙○○各
      30萬元（合計70萬元），依前述說明，自屬有據。
五、綜上所述，原告依契約及民法第269條第1項後段規定，請求
    被告應各給付乙○○、丙○○30萬元（即合計70萬元），及
    均自起訴狀繕本送達翌日即98年9月6日至清償日止，按年息
    百分之5計算之利息，為有理由，應予准許。至於原告雖另
    主張民法第179條或第184 條第1項前段之請求權，惟本院既
    已依契約及民法第269條第1項後段之規定判決原告勝訴，就
    其主張請求擇一判決之其餘請求權自無庸再予審酌，併予敘
    明。
六、又法院為終局判決時，應依職權為訴訟費用之裁判，民事訴
    訟法第87條第1項定有明文，參酌同法第91條第1項規定法院
    未於訴訟費用之裁判確定其費用額者，第一審受訴法院於該
    裁判有執行力後，應依聲請以裁定確定之之立法意旨，本院
    自得於本件判決時，一併確定兩造應負擔之訴訟費用額。本
    件訴訟費用確定為7,600元，應由敗訴之被告負擔。
七、上論結，本件原告之訴為有理由，依民事訴訟法第78條、第
    87條第1項，判決如主文。
中    華    民    國    98    年    9     月    29    日
                  民事第二庭    法  官   翁金緞
以上正本證明與原本無異。
如不服本判決，應於送達後廿日內，向本院提出上訴狀並表明上
訴理由，如於本判決宣示後送達前提起上訴者，應於判決送達後
廿日內補提上訴理由書（須附繕本）。
中    華    民    國    98    年    9     月    29    日
                                書記官   彭建山

司法院資訊處製作；財團法人民間司法改革基金會備份。
